臺灣高等法院臺南分院民事判決
110年度上易字第108號
上  訴  人即
附帶被上訴人  錡鋒有限公司
法定代理人    黃俊雄
訴訟代理人    張清凱律師
上  訴  人即
附帶被上訴人  黃山崇
訴訟代理人    陳奕全律師
被上訴人即  
附帶上訴人    騏億鑫科技股份有限公司
                     
法定代理人    洪國庭
訴訟代理人    黃厚誠律師
              莊承融律師
上列當事人間請求清償借款事件，上訴人對於中華民國110年2月
24日臺灣臺南地方法院108年度訴字第1980號第一審判決提起上
訴，被上訴人為附帶上訴，本院於110年12月22日言詞辯論終結
，判決如下：
    主  文
上訴及附帶上訴均駁回。
第二審訴訟費用關於上訴部分，由上訴人錡鋒有限公司負擔；關
於附帶上訴部分，由被上訴人負擔。
    事  實
壹、程序方面：　　
    按訴訟標的對於共同訴訟之各人必須合一確定者，如共同訴訟人中一人之行為有利益於共同訴訟人者，其效力及於全體，此參民事訴訟法第56條第1項第1款即明。次按判決非基於債務人之個人關係者，為他債務人之利益亦生效力，故債權人以各連帶債務人為共同被告提起給付之訴，被告一人提出非基於其個人關係之抗辯有理由者，對於被告各人即屬必須合一確定，自應適用民事訴訟法第56條第1項之規定（最高法院33年上字第4810號判決參照）。被上訴人於原審依消費借貸法律關係請求錡鋒有限公司（下稱錡鋒公司）清償借款，並依民法第273條規定請求連帶保證人黃山崇連帶給付，嗣錡鋒公司對原審判決其敗訴部分不服，提起上訴，其上訴理由主張兩造間非消費借貸，而係工程款之預支，非基於個人關係之抗辯（本院卷第9頁），依前揭說明，其上訴效力及於連帶保證人黃山崇，爰併列其為上訴人。
貳、實體方面：
一、被上訴人即附帶上訴人（下稱被上訴人）主張：
  ㈠錡鋒公司前邀同黃山崇為連帶保證人，陸續向被上訴人借貸
    如附表一編號3、5-14之款項，並簽有金錢消費借貸契約書
    ，契約書第3條雖約定以月息百分之5計算，但被上訴人僅請
    求自民國108年6月22日起以週年利率20％計算利息，自110年
    7月20日起，改按週年利率16％計算利息。錡鋒公司法定代理
    人黃俊雄並將其所有坐落高雄市○○區○○段000-0、000-0地號
    土地及其上同段0000建物，設定新臺幣（下同）2,450,000
    元之最高限額抵押權予被上訴人為擔保，堪認兩造間確有消
    費借貸關係存在，共計借款金額10,028,241元（即附表一編
    號3、5至14項合計為[D]）。另有關被上訴人與錡鋒公司間
    已給付、得抵銷、得扣抵之項目金額，如附表二編號15至21
    所示，其中編號18之錡鋒公司借款利息，應由錡鋒公司支付
    ；編號20之焊道修補費用，被上訴人並未同意吸收，不得扣
    抵，故錡鋒公司得抵銷之金額為7,715,508元（即附表二合
    計為[甲]），錡鋒公司尚應給付被上訴人2,312,733元（附
    表二之[D]-[甲]）。而黃山崇為上開債務之連帶保證人，自
    應負連帶給付責任。爰依消費借貸及連帶保證之法律關係，
    請求上訴人連帶給付被上訴人2,312,733元，及自108年6月2
    2日起至清償日止，如上訴人於110年7月19日前清償者，按
    週年利率百分之20計算之利息，如上訴人清償之日逾110年7
    月20日以後者，自110年7月20日起至清償日止，改按週年利
    率百分之16計算之利息。㈡願供擔保，請准宣告假執行。【
    原審判命上訴人連帶給付1,912,733元本息，錡鋒公司就原
    審命其給付超過675,527元本息部分聲明不服，提起上訴；
    另被上訴人敗訴部分，僅就40萬元（即附表二編號20）提起
    附帶上訴，其餘敗訴部分未據上訴，不在本院審理範圍】
　㈡聲明：
　　1.答辯聲明：上訴駁回。
　　2.附帶上訴聲明：
　　　⑴原判決駁回附帶上訴人後開第二項部分，及該部分假執
        行之聲請，併訴訟費用之裁判均廢棄。
　　　⑵前開廢棄部分，附帶被上訴人應連帶給付附帶上訴人40
        萬元本息。
二、上訴人即附帶被上訴人（下稱上訴人）抗辯：
　㈠錡鋒公司：　
　  1.錡鋒公司負責人黃俊雄與黃山崇為朋友，107年間黃山崇
      欲向被上訴人承攬位於臺南科學園區台積電廠房之配管工
      程，黃山崇與黃俊雄洽談合作事宜，決定由錡鋒公司向被
      上訴人承包臺南科學園區台積電廠房「漢唐-台南18P1-F5
      40-J-0013CPU棟給排水配管工程」（下稱F18P1工程）、
      同園區之閥站組預製安裝配管工程（下稱F6E工程），工
      程完工、結算盈虧後，再由錡鋒公司與黃山崇盈餘均分、
      虧損均攤。履行工程過程中，因收支不平衡，由錡鋒公司
      向被上訴人先行預支工程款，黃山崇擔任連帶保證人，以
      支付工程貨款、薪資等，待日後工程結算再以工程款相抵
      ，故附表一之各筆款項並非借款，被上訴人之匯款憑證上
      均載以「錡鋒預付款、預付工程款、應付帳款」等字樣，
      足認係預支工程款，自不應加計借款利息。
　  2.縱認本件為借款，錡鋒公司對被上訴人尚有F18P1、F6E工
      程款未領；另錡鋒公司以6張各44,400元之支票交付被上
      訴人，共266,400元，該部分支票均已兌領；又針對F18P1
      工程，被上訴人法定代理人洪國庭於107年11月6日曾承諾
      要幫忙吸收錡鋒公司多額外支出的焊道修補成本4、50萬
      元，此部分至少亦應扣除40萬元，是錡鋒公司與被上訴人
      相互間可扣抵之項目、金額如附表二編號15-17、19-21所
      示，錡鋒公司合計得主張抵銷之金額為9,352,714元（即
      附表二合計為[乙]），與附表一之預借工程款總額10,028
      ,241元（即附表一[D]）抵銷後，錡鋒公司僅須給付675,5
      27元本息（附表二之[D]-[乙]，編號18借款利息[F]部分
      不可扣除）。
　㈡黃山崇：
　　附表一各項金額為工程款之預支，並非借貸，超過年息百分
    之20之利息，被上訴人不得請求，其餘抗辯均同錡鋒公司。
　㈢聲明：
　　1.上訴聲明：
　　  ⑴原判決關於命上訴人給付超過675,527元本息部分，及該
        部分假執行之宣告，暨該訴訟費用之裁判均廢棄。
　　  ⑵上開廢棄部分，被上訴人於原審之訴及假執行之聲請均
        駁回。
　  2.附帶上訴答辯聲明：附帶上訴駁回。
三、本件經依民事訴訟法第463條準用同法第270條之1第1項第3
    款規定，整理並協議簡化爭點後，確認到庭兩造不爭執及爭
    執事項如下：
　不爭執事項：
  　㈠被上訴人為F18P1工程之承包商；錡鋒公司向被上訴人承包
      F18P1工程，及同園區之F6E工程。
    ㈡錡鋒公司法定代理人黃俊雄與被上訴人法定代理人洪國庭
      於107年11月6日之Line對話紀錄記載：「（黃）焊道修補
      我前前後後算起來起碼多4-50萬」、「（洪）記下來。我
      幫你」、「（黃）計算成本裡、這我有記下來！」、「（
      洪）好」（原審卷一第299 頁）。
    ㈢兩造就附表下列各項不爭執：
      ⒈附表一編號1、2、4原審認定為工程款，被上訴人未上訴
        。
      ⒉附表一各項所列數額不爭執(編號3、5-14之契約定性，
        仍有爭執）。
      ⒊附表二編號15-17、19、21之項目、數額均不爭執。
 　　 ⒋附表二編號18、20數額不爭執（是否得以扣抵，仍有爭
        執）。
　爭執事項：
    ㈠附表一編號3、5至14所示之款項，為消費借貸或預付工程
      款？被上訴人主張錡鋒公司應給付借款利息1,237,206元
      （即附表一之小計[F]，同附表二編號18[F]），是否有理
      由？
    ㈡錡鋒公司請求被上訴人負擔焊道修補費用40萬元（附表二
      編號20[K]），是否有理由？　　
四、得心證之理由　　　
　㈠附表一編號3、5至14之款項為消費借貸：
　  1.按解釋契約，須探求當事人立約時之真意，固不能拘泥文
      字致失真意。惟如契約文義已明確，當以之作為契約解釋
      之重要依據。而當事人立約時之真意如與文義不符，雖非
      不得本於立約時之各種主客觀因素、契約目的、誠信原則
      資以探究。然主張當事人之真意與契約文義不符者，就另
      有真意一節，除應具體主張外，當應提出足供法院為探求
      真意之證據資料，如主張之事實與證據資料不能動搖契約
      文義者，仍應先本於文義為真意之探究（最高法院108年
      度台上字第370號判決意旨參照）。
　　2.經查：
　　　⑴附表一編號3、5-14之款項，被上訴人與錡鋒公司間均有
        簽訂書面（詳如原審卷一第129頁附表所載），附表一
        編號3簽訂書面之最上一列標題為「同意書」，其餘書
        面之標題為「金錢消費借貸契約書」（下稱借貸契約）
        ，黃山崇於上開同意書、借貸契約上，亦均於連帶保證
        人欄簽名；而同意書之文字記載：「乙方（即錡鋒公司
        ）為承攬甲方（即被上訴人）...工程，向甲方借款，
        金額新臺幣柒拾捌萬元...此筆費用將從工程款中扣除
        ，...」等語（原審卷第143-144頁） ；而借貸契約（
        以附表一編號5之契約為例，其餘借貸契約除金額、交
        付日期不同外，契約條款均相同）記載：「貸與人：騏
        億鑫科技股份有限公司（即甲方）、借用人：錡鋒有限
        公司（即乙方）。茲為金錢消費借貸，經雙方同意訂立
        本借貸契約，條件如下：第1條：甲方願將金錢20萬元
        貸與乙方。...第3條：貸與乙方之20萬元，以月息5%之
        複利（單利）計算。第4條：因乙方承攬甲方工程，而
        對甲方有承攬報酬請求權。甲方同意對乙方20萬元(本
        息）之債權，得於乙方得請求之工程款相互抵銷。...
        」等語。又上開同意書、借貸契約所載之金額，均已匯
        入錡鋒公司帳戶，有匯款交易明細資訊或匯款憑證在卷
        （原審卷一第145-187頁），錡鋒公司就已收受上開金
        額，並不爭執。
　　　⑵另錡鋒公司法定代理人黃俊雄將其個人與黃秋月共有之
        不動產，於107年8月3日設定最高限額抵押權245萬元予
        被上訴人，擔保債務人黃俊雄對抵押權人現在(包括過
        去所負現在尚未清償）及將來在本抵押權設定（移轉/ 
        變更）契約書所定最高限額內所負之債務，包括借款、
        透支、票據，有黃俊雄、黃秋月所有（應有部分各1/2
        ）之高雄市○○區○○段000-0、000-0地號土地及同段0000
        建號建物第一類土地登記謄本在卷（原審卷一第469頁
        至480頁）可參。
　　　⑶又錡鋒公司曾交付支票6紙(各44,400元)，共計266,400
        元予被上訴人兌領等事實，兩造均不爭執（不爭執事項
        ㈢3.），是綜合上述事實，從兩造簽立之同意書或借貸
        契約之書面文字，已明確約定由錡鋒公司向被上訴人「
        借款」，借款之清償方式則以錡鋒公司對被上訴人之工
        程款相互抵銷或扣除，契約之字義並無任何不明確之處
        ，足認兩造間有消費借貸之意思表示合致，及被上訴人
        已交付借款金額；而錡鋒公司法代黃俊雄並以其個人之
        不動產設定最高限額抵押權，可認係就上開借款，以該
        不動產為擔保；且錡鋒公司曾開立支票交由被上訴人兌
        領，錡鋒公司並抗辯該支票款項應予扣除（附表二編號
        19），可認係清償之意，是附表一編號3、5至14所示款
        項，錡鋒公司與被上訴人間成立消費借貸契約，並由黃
        山崇為連帶保證人，自屬明確。
　　3.錡鋒公司雖抗辯不動產抵押權係擔保承攬工程，非借款債
      權，並以切結書為據（原審卷二第289頁），惟切結書記
      載：「乙方（即錡鋒公司）為承攬甲方工程...，丙、丁
      方（黃俊雄、黃秋月）同意提供抵押之不動產聲明下列切
      結事項確實無誤，...：一、擔保品使用狀況...。二、對
      提供抵押之建築物，在甲方未拋棄抵押權以前，非經甲方
      書面同意，絕不擅自為重大修繕。三、提供抵押之土地，
      在甲方未拋棄抵押權以前，非經甲方書面同意，絕不擅自
      蓋建房屋或其他建築物，並不變更土地現狀...」，是該
      切結書係切結提供抵押之不動產現況，並非切結該不動產
      所擔保之債權僅為工程款，且附表一編號3、5-14之借款
      得以工程款扣抵，亦與上開工程承攬有關，錡鋒公司此部
      分抗辯，尚不足取。又錡鋒公司抗辯：附表一編號3、5至
      14之匯款或交易明細資訊文件之備註欄，有「錡鋒預付款
      」、「預付工程款」或「錡鋒工程款」之記載，上訴人簽
      立同意書、金錢消費借貸契約書，僅是要給被上訴人公司
      股東一個交代，並非借款，而係工程預付款等語，為被上
      訴人所否認。經查，依上開同意書、借貸契約之記載，兩
      造已就消費借貸達成合意，並未有預支工程款之文句及意
      思，反見其上關於借貸金額、交付款項時間、利息計算方
      式、可與工程款抵銷等文字內容，均記載明確，顯見上開
      文書確係兩造成立消費借貸契約之意思表示合致所簽立，
      已如前述。若被上訴人給付上開金錢之原因係預支工程款
      項者，按理雙方應先就預支款項之明細金額互為核算，然
      依附表一編號1至14被上訴人匯出金額合計為13,065,000
      元（附表一[A]），已高於錡鋒公司得向被上訴人請求之
      工程款12,775,193元（附表二編號15[G]），錡鋒公司指
      匯入款項均為工程預付款，顯與常情不合。再如上開款項
      倘係工程款之預付，應僅有被上訴人對錡鋒公司給付款項
      ，何以錡鋒公司須另交付支票6紙給被上訴人兌領（附表
      二編號19）？此亦與常情不符。至於匯款單據並非所有之
      匯款項目均有記載「錡鋒預付款」、「預付工程款」或「
      錡鋒工程款」等字樣，縱有記載上開字樣，亦係被上訴人
      自己的紀錄方式，且該借款債權有以工程款來抵銷，故在
      交易憑證上記載預付款、預付工程款等字樣，並未取代借
      貸契約之約定等情，經被上訴人陳明在卷（本院卷第213
      頁）。經查，上開預付款、預付工程款等字樣載於匯款單
      據，應係被上訴人公司辦理匯款人員所為之註記，而同意
      書或借貸契約之文字，已明確可知為消費借貸契約，條款
      並約定得以工程款扣抵或抵銷借款債權，且錡鋒公司與被
      上訴人就工程款核對之會議紀錄亦載有工程借款、房屋設
      定借款等項目（原審卷一第215頁），依前述說明，匯款
      時之上開文字註記，並不能動搖兩造借貸契約約定之真意
      ，錡鋒公司抗辯該款項為工程款預付，借款契約因雙方法
      定代理人通謀虛偽意思表示而無效云云，並不可採。
　　4.至於同意書、借貸契約所約定之利息，以月利5％計算，雖
      逾民法第205條之約定利率（110年1月20日修正、同年7月
      20日施行，超過週年利率16％部分之約定無效。本件係於
      修正前所生借款利息，超過20％之利息無請求權），然被
      上訴人之利息，僅於週年利率百分之20之範圍內為請求，
      經被上訴人陳明在卷（本院卷第214頁），雖契約利率之
      約定高於民法第205條之最高約定利率上限，亦僅係超過
      部分之利息不能請求，並不影響本金為消費借貸之性質，
      錡鋒公司抗辯上開利率約定達年息60%，顯無消費借貸之
      真意云云，亦不足取。
　　5.綜合上述，附表一編號3、5至14之款項為消費借貸，已如
      上述，錡鋒公司自應負擔未清償前之利息共1,237,206元
      （即附表一小計之[F]，同附表二編號18之[F]）。
　㈡焊道修補費用（附表二編號20[K]）：
　　1.錡鋒公司法定代理人黃俊雄（下稱黃）與被上訴人法定代
      理人洪國庭（下稱洪）於107年11月6日之Line對話，先由
      黃貼上管道之照片，後記載：「（黃）內焊道抓到這樣，
      我是覺得有點離譜」、「（洪）不理他。放著。抓他的」
      、「（黃）他人在現場等立即改善！我覺得他有針對性」
      、「（洪）先不跟他正面衝突。我再來處理。」、「（黃
      ）外焊道沒得嫌！換內焊道！傻眼。2個焊工修補3天...
      焊道檢驗也是陳主任嗎？陳主任是台積電聘僱的」、「（
      黃）焊道修補我前前後後算起來起碼多4-50萬」、「（洪
      ）記下來。我幫你」、「（黃）計算成本裡、這我有記下
      來！」、「（洪）好」（原審卷一第289-299頁），兩造
      就上開黃俊雄與洪國庭間之line對話內容並不爭執，然就
      被上訴人是否有同意負擔上開焊道修補費用，則有爭議。
　　2.經查，F18P1工程之上、下游承包關係，最上游之業主為
      台積電，中間有漢唐公司，而被上訴人及錡鋒公司為最下
      游之施作廠商，有採購單、工程估驗請款計價總表之工程
      名稱可參（原審卷一第67-69頁），錡鋒公司亦陳明其上
      包為被上訴人（本院卷第216頁），故自上開line對話可
      知系爭工程係由台積電之人員進行檢驗，洪國庭認為原來
      施工沒問題，所以說「不理他，放著」，黃俊雄表示驗收
      人員在現場等立即改善，並多支出焊道修補費用至少40萬
      元，洪國庭表示「記下來，我幫你」，黃俊雄說「計算在
      成本裡」，洪國庭則說「好」，是就上開對話前後內容，
      以一般智識者之觀察及理解，足認洪國庭所述係同意將焊
      道修補支出之費用列入成本，並幫忙支付之意，至於修補
      費用之金額，錡鋒公司以對話中之最低額40萬元核計，亦
      屬合理。況被上訴人之上游包商並非台積電，依契約之承
      攬關係，不可能直接與台積電洽商增加工程金額，被上訴
      人主張上開對話係被上訴人幫錡鋒公司向業主台積電爭取
      多算經費，未明確寫出確定之數目，被上訴人未同意支付
      此部分費用等情，均不足採。故錡鋒公司抗辯此部分40萬
      元應予扣抵，應屬有據。
　㈢被上訴人請求及錡鋒公司扣抵金額之合計：
　　兩造就除上開㈠、㈡之爭執外，其餘附表一、二所列之項目、
    數額，均已不爭執（不爭執事項㈢），故被上訴人主張錡鋒
    公司之消費借貸金額總計10,028,241元（附表一小計[D]）
    。而錡鋒公司應領取之工程款共12,775,193元(附表二編號1
    5[G])，扣除被上訴人已付之工程款（附表二編號16[H])、
    代墊維修費(附表二編號17[I])、錡鋒公司應付之借款利息(
    附表二編號18[F])，加計錡鋒公司已付由被上訴人兌領之票
    款(附表二編號19[J])、應由被上訴人支付之焊道修補費用4
    0萬元(附表二編號20[K])、水損理賠金(附表二編號21[L])
    ，是錡鋒公司得抵銷之金額為8,115,508元【計算式：12,77
    5,193元[G]－4,143,751元[H]－17,900元[I]－1,237,206元[F]
    ＋266,400元[J]＋400,000元[K]＋72,772元[L]＝8,115,508元】
    ，抵銷後，錡鋒公司尚須返還被上訴人1,912,733元【計算
    式：10,028,241元[D]－8,115,508元[抵銷金額]＝1,912,733
    元】。
五、綜上所述，被上訴人依消費借貸及連帶保證之關係，請求上
    訴人連帶給付1,912,733元，及自108年6月22日起至清償日
    止，如上訴人於110年7月19日前清償者，按週年利率百分之
    20計算之利息，如上訴人清償之日逾110年7月20日以後者，
    自110年7月20日起至清償日止，改按週年利率百分之16計算
    之利息，為有理由，應予准許；逾此部分之請求，為無理由
    ，不應准許。原審就上開不應准許部分，駁回被上訴人之請
    求及假執行之聲請，及就上開應准許部分判命上訴人連帶給
    付，並為供擔保得、免假執行之諭知，均無不合。上訴人、
    被上訴人就其敗訴部分，分別提起上訴及附帶上訴，均指摘
    原判決不利己之部分不當，求予廢棄改判，均無理由，兩造
    之上訴及附帶上訴均應駁回。又本件係錡鋒公司提起上訴，
    上訴效力及於連帶保證人黃山崇，是上訴訴訟費用僅由錡鋒
    公司負擔，附此敘明。
六、本件事證已臻明確，錡鋒公司固聲請訊問法定代理人黃俊雄
    、洪國庭，就錡鋒公司與被上訴人間有無消費借貸合意、支
    付焊道修補費用合意作證，惟此部分事證明確，業經本院認
    定如前述，事證明確，無再行訊問之必要。兩造其餘之攻擊
    或防禦方法及所用之證據，經本院斟酌後，認為均不足以影
    響本判決之結果，爰不逐一論列，附此敘明。
七、據上論結，本件上訴及附帶上訴，均為無理由，依民事訴訟
    法第449條第1項、第78條，判決如主文。
中　　華　　民　　國　　111 　年　　1 　　月　　12　　日
                  民事第一庭    審判長法  官  吳上康

                                      法  官  黃瑪玲

                                      法  官  蔡孟珊
上為正本係照原本作成。　　　　　　　　　　　　　　
不得上訴。　　　　　　　　　　　　　　
中　　華　　民　　國　　111 　年　　1 　　月　　12　　日

                                      書記官  鄭信邦